【裁判字號】    97,重上,590
【裁判日期】    980818
【裁判案由】    拆屋還地等
【裁判全文】
臺灣高等法院民事判決           97年度重上字第590號
上  訴  人
即反訴原告  乙○○
訴訟代理人  陳達成律師
複  代理人  王家鈜律師
被 上訴 人
即反訴被告  甲○○
法定代理人  林道宏
訴訟代理人  劉志忠律師
上列當事人間拆屋還地等事件，上訴人對於中華民國97年10月23
日臺灣板橋地方法院96年度重訴字第315號第一審判決提起上訴
，並在本院提起反訴，經本院於98年7月28日言詞辯論終結，判
決如下：
    主      文
上訴人之上訴及反訴均駁回。
第二審訴訟費用由上訴人負擔。
原判決主文第二項關於其中利息自民國九十六年七月五日起算，
應更正為自民國九十六年七月六日起算。
    事實及理由
一、本件上訴人聲明求為判決：(一)原判決關於不利上訴人部分廢
    棄。(二)上開廢棄部分，被上訴人在第一審之訴及假執行之聲
    請均駁回。(三)確認反訴原告就如原判決附圖所示坐落台北縣
    土城市○○段1186地號內C2部分土地、同段1218地號內C4部
    分土地及同段1216地號內C5部分土地 (下稱系爭土地）有地
    上權登記請求權存在。(四)反訴被告應容忍反訴原告就系爭土
    地為地上權登記。
    被上訴人即反訴被告聲明求為判決：上訴及反訴均駁回。
二、程序方面：
(一)、按有權利能力者，有當事人能力，民事訴訟法第40條第1項
    定有明文；又寺廟財產為寺廟所有，監督寺廟條例第6條定
    有明文，故寺廟雖未依民法規定為法人之登記，苟依上開條
    例辦理寺廟登記，即有權利能力 (最高法院80年度台上字第
    437號判決參照）。查被上訴人 (原名稱媽祖宮）早在54年
    間即辦理寺廟登記，並享有獨立之財產，有台北縣寺廟登記
    證及土地登記謄本可稽 (見原審卷一8、12、97、98頁；本
    院卷227頁），依上開說明，自屬具有當事人能力。
(二)、上訴人在本院訴訟進行中提起反訴，請求確認其對系爭土地
    有地上權登記請求權存在，及被上訴人應容忍其就系爭土地
    為地上權登記 (見本院卷246頁）。經核上訴人所為上開反
    訴請求，與本訴之訴訟標的即請求上訴人將系爭土地上之建
    物拆除，並將系爭土地返還被上訴人有無理由攸關，依民事
    訴訟法第446條第2項第1款之規定，應予准許。合先敘明。
三、被上訴人起訴主張：系爭土地為伊所有，上訴人事實上所有
    之門牌號為台北縣土城市○○路129號房屋 (下稱系爭房屋
    ），無權占用伊所有系爭土地，侵害伊就系爭土地所享有之
    所有權，伊依民法第767條之規定，自得請求上訴人拆除系
    爭房屋，返還系爭土地；又上訴人無權占用系爭土地，應負
    侵權行為損害賠償責任，且其無法律上之原因，而受有占用
    系爭土地之利益，亦應返還其利益等情，爰依據民法第767
    條、第184條第1項前段、第179條之規定，求為命上訴人將
    系爭土地上之建物拆除並將系爭土地返還，併給付新臺幣（
    下同）34萬4,61 5元及自起訴狀繕本送達之翌日即民國（下
    同）96年8月1日 (見原審卷一29頁)起，至清償日止，按年
    息5%計算利息，暨自96年7月6日起 (起訴狀誤算為自96年7
    月5日起─見原審卷一3至6頁），至返還系爭土地之日止，
    按年給付6萬8,923元之判決。【原審判命上訴人應將系爭土
    地上之建物拆除並將系爭土地返還被上訴人，併給付被上訴
    人17萬2,305元本息，暨自96年7月5日 (應係96年7月6日之
    誤算）起，至返還系爭土地之日止，按年給付被上訴人3萬
    4,461元；而駁回被上訴人其餘之請求。上訴人就其敗訴部
    分聲明不服，提起上訴；被上訴人就其敗訴部分未聲明不服
    ，已告確定】。
    上訴人則以：系爭1186、1216、1218地號土地辦理總登記時
    ，係依據日據台帳謄本，依內政部70年4月20日函示，應無
    登記之效力，且被上訴人在日據時期係屬無法人格之神明會
    組織，其部分管理人已於辦理上開土地總登記時死亡，是其
    登記顯屬無效；又系爭房屋早在日據時期即由伊之曾祖父陳
    流設籍，嗣由伊祖父陳金妙擔任戶長，光復後之門牌號為「
    土城鄉祖田村1鄰15戶」，後整編為「土城鄉祖田村1鄰4號
    」，嗣伊父鄭來發於39年12月27日在同址成立新戶，另編立
    門牌號為台北縣土城市○○路129號，並由伊接續占有至今
    ，是伊係在系爭土地上以有建築物為目的，占有系爭土地早
    已超過50年，符合時效取得地上權之要件，並非無法律上原
    因；又伊雖係在上訴人提起本件訴訟後之96年9月10日，始
    向臺北縣板橋地政事務所申請土地他項權利位置測量，惟依
    最高法院84年度台上字第1301號判決意旨，伊仍得在本件訴
    訟爭執以時效取得地上權；又縱認伊不得在本件訴訟爭執以
    時效取得地上權，然系爭土地乃清朝道光年間，由位在擺接
    堡(即現今台北縣土城市)鄉民所組成之四結首 (即10個人為
    1 結，4結即40名墾戶之組織），與位在興直堡 (即現今台
    北縣新莊市）之被上訴人，共同簽立大澳山 (即外媽祖田）
    開墾合約書 (下稱系爭開墾合約書）所開墾，依系爭開墾合
    約書之記載，被上訴人早將外媽祖田之土地使用權，讓與擺
    接堡之四結首鄉民共計40人，上開鄉民得在屬於外媽祖田之
    系爭土地上永久耕作，並得將耕作權利讓與他人，而伊之曾
    叔公陳草為系爭土地之佃戶，為四結首派下之佃農，且被上
    訴人之前任管理人林文良亦曾向伊之祖先收取佃租，用以祭
    祀媽祖，足證陳草已取得系爭土地之耕作權，故與陳草同戶
    之伊曾祖父陳流，亦取得在系爭土地上永久耕作之權利，伊
    輾轉繼受伊曾祖父陳流之權利，亦有合法使用系爭土地之權
    利，且依日據時期法令，耕作20年以上之永佃權，即可為地
    上權之申請；又依被上訴人所擬具之媽祖山開發計畫報告書
    及土地租賃契約書，足見被上訴人提起本件訴訟，係欲將系
    爭土地用以山坡地開發建設，是其權利之行使違反公共利益
    ，並以損害他人為主要目的；又依系爭開墾合約書記載，全
    部耕作範圍之年租金僅為16元，是被上訴人起訴請求按系爭
    土地之申報地價年息10%計算租金，違反系爭契約之約定云
    云，資為抗辯。並提起反訴主張：伊之祖先與被上訴人間具
    有耕關係，並以行使地上權之意思，在系爭土地上建造系
    爭房屋，伊繼承祖先之權利，且善意、和平、繼續及公然占
    用系爭土地長達20年以上，已因時效取得系爭土地之地上權
    等情，爰依據民法第772條、第769條之規定，求為確認伊就
    系爭土地有地上權登記請求權存在，併命被上訴人應容忍伊
    就系爭土地為地上權登記之判決。
    被上訴人就反訴部分則以：上訴人所提出之系爭開墾合約書
    並非真正，且其內容亦與系爭土地無關，而上訴人亦不能證
    明該合約書內所載四結首即為其祖先；又上訴人所提出之林
    文良領收字據，並非真正，且其內容亦與系爭土地無涉；又
    依土地登記簿記載，林文良雖曾在系爭土地上設定耕權，
    惟其耕權已於日據時期大正6年消滅，且林文良既非上訴
    人之祖先，則上訴人主張其祖先就系爭土地享有耕權，自
    非真實；又上訴人既抗辯系爭土地僅係信託登記在伊名下，
    顯見其並非基於行使地上權之意思，占用系爭土地等語，資
    為抗辯。
四、經查系爭1186、1216、1218地號土地均登記為被上訴人所有
    ；上訴人事實上所有之系爭房屋占用如原判決附圖所示系爭
    1186地號內C2部分土地、系爭1216地號內C5部分土地、系爭
    1218地號內C4部分土地之面積，依序為63.01平方公尺、10.
    19平方公尺、4.79平方公尺之事實，為兩造所不爭執，並有
    土地登記謄本、原審勘驗筆錄、現場照片、及台北縣板橋地
    政事務所96年12月5日函文暨土地複丈成果圖可稽（見原審
    卷一12、74至76、78至82、97、98頁），自堪信為真實。
五、被上訴人主張上訴人事實上所有之系爭房屋無權占用伊所有
    之系爭土地，應予拆除並交還土地，及給付相當於租金之不
    當得利損害金等語。雖上訴人予以否認，並以前揭情詞置辯
    。但查：
(一)、按依土地法所為之登記，有絕對效力，土地法第43條定有明
    文；又物之所有權具有排他性，一物之上不能同時存在二以
    上之完全所有權，已登記之不動產物權，苟未塗銷登記，依
    土地法第43條規定，有絕對之效力，不能承認同一不動產同
    時有另一所有權之存在，即使已登記之所有權其登記具有無
    效之原因，但於該他人未提起塗銷登記之訴並獲得勝訴之確
    定判決以前，究難否定其登記所生之效力 (最高法院72年度
    台再字第20號、87年度台上字第173號判決參照）。經查，
    系爭1186、1216、1218地號土地於36年7月1日辦理土地總登
    記時，即登記為被上訴人所有 (見原審卷一12、97、98頁)
    ，且上訴人復自認伊或伊祖先從未對被上訴人訴請塗銷系爭
    土地之登記 (見本院卷149頁背面），依上開說明，上訴人
    所為系爭土地登記為被上訴人所有係屬無效之抗辯，自不足
    取。是上訴人申請本院向台北縣政府民政局調取被上訴人原
    始寺廟登記之相關資料，及向地政機關調取系爭土地辦理總
    登記之相關資料，經核即無必要。
(二)、次按主張因時效取得地上權者，依民法第772條準用同法第7
    69條之規定，須以行使地上權之意思而占有他人之土地，經
    過一定之期間，始得請求登記為地上權人，此項意思，依民
    法第944條第1項之規定，既不在推定之列，故須由占有人負
    證明之責，尚難僅以占有人在他人土地上有建築物或其他工
    作物或竹木之客觀事實，自認占有人係基於行使地上權之意
    思而占有 (最高法院87年度台上字第1284號判決參照）。
    上訴人雖抗辯伊已因時效取得系爭土地之地上權云云。惟查
    ，上訴人既在原審抗辯：系爭1186地號土地俗稱媽祖田，原
    係伊之祖先墾殖之土地，因清朝時期賦稅過重，而被上訴人
    在當時係官廟，代理官方收取稅賦，故伊之祖先乃將系爭土
    地信託登記在被上訴人名下，以減輕稅賦，詎被上訴人之法
    定代理人竟以定型化契約要求墾民後裔，承租系爭土地，顯
    有違伊之祖先獻地之初衷云云 (見原審卷一104頁)，嗣復在
    本院抗辯：系爭土地乃伊之祖先開墾所得，被上訴人與系爭
    土地毫無淵源，不可能取得系爭土地之所有權云云 (見本院
    卷45頁、67頁背面）。顯見上訴人迄至本件訴訟進行中，仍
    認為系爭土地係由伊之祖先開墾而取得所有權，僅係信託登
    記在被上訴人名下，被上訴人不得享有系爭土地之所有權。
    從而，即難認上訴人係基於行使地上權之意思，而占有系爭
    土地，依上開說明，自無可能因時效取得系爭土地之地上權
    。又上訴人固曾於96年9月10日向台北縣板橋地政事務所申
    請就系爭1186地號土地辦理土地他項權利 (地上權）位置測
    量，有台北縣板橋地政事務所96年9月28日函文暨申請書可
    稽 (見原審卷一65至69頁），惟經核上訴人所為上開申請，
    乃係在被上訴人96年7月5日提起本件訴訟之後 (見原審卷一
    3頁），顯屬臨訟之應變措施，況其申請亦經台北縣板橋地
    政事務所予以駁回 (見本院卷154、284頁背面），尚難據為
    有利於上訴人之認定。是上訴人反訴請求確認伊就系爭土地
    有地上權登記請求權存在，併請求被上訴人應容忍伊就系爭
    土地為地上權登記，均屬無據。
(三)、上訴人雖復抗辯伊之祖先在日據時期就系爭土地即享有永佃
    權或耕權，依日據時期法制，得就系爭土地申請為地上權
    登記云云。惟查，姑不論被上訴人已否認系爭開墾合約書之
    真正。況縱依該合約書之內容所示，僅係記載：「石門之內
    一帶尚屬未墾山場」，並未明白揭示上開土地之地號 (見本
    院卷126頁），再經參照上訴人所提出之日據台灣堡圖、古
    今對照地圖 (見本院卷172、173頁），亦未明確標示土地地
    號，而上訴人復不能證明簽署該合約書之代表人「李士霸、
    王士連、戴振法、周清榕」4人即係其之祖先，是自難遽認
    上訴人之祖先有開墾系爭土地之事實。又依上訴人所提出之
    日據時期土地登記簿、日據時期土地台帳謄本及土地登記謄
    本記載，系爭1186地號土地在重測前之地號為台北縣土城市
    ○○段溪頭小段122-1地號，曾於日據時期大正2年設定耕
    權予林文良 (見本院卷168至171、174頁），惟依上訴人所
    提出之林文良領收字據記載，並無隻字片語載明與上訴人之
    祖先有何關連 (見本院卷86頁），尚難憑以認定林文良曾向
    上訴人之祖先收取系爭土地之佃租，或上訴人之祖先就系爭
    土地亦享有耕權。況依上訴人所提出之日據時期戶籍謄本
    記載，上訴人之曾祖父陳流及曾叔公陳草之設籍地係位在「
    頂埔字溪頭百二十三番地」，嗣於昭和20年間由上訴人之祖
    父陳金妙繼任戶長 (見審卷一39、44至48、58頁），經核與
    上訴人所抗辯系爭土地之最早設籍人為佃農賴溪，其設籍地
    係位在「頂埔字溪頭百二十二番地」並不相同 (見本院卷17
    5 頁），尤難認上訴人之祖先曾為系爭土地之佃農。上訴人
    既不能證明其祖先就系爭土地享有耕權或永佃權，自無從
    因繼承而取得系爭土地之耕權或永佃權。至上訴人所提出
    之另案台灣板橋地方法院80年度偵字第14667號不起訴處分
    書(即被上訴人告訴訴外人即上訴人之父鄭來發、訴外人李
    太平涉嫌竊佔罪嫌案件）、台灣電力公司書函及房屋稅繳款
    書(見本院83、95至107頁），充其量僅能證明上訴人之祖先
    有在系爭房屋居住，及上訴人就系爭房屋享有事實上處分權
    之事實，尚難據以證明上訴人具有占有系爭土地之正當權源
    ，自亦不足據為有利於上訴人之認定。
(四)、復按所有人對於無權占有或侵奪其所有物者，得請求返還之
    ；對於妨害其所有權者，得請求除去之，民法第767條定有
    明文。上訴人既未因時效而取得系爭土地之地上權，復不能
    證明其具有占用系爭土地之正當權源，依上開規定，被上訴
    人本於系爭土地之所有權人地位，自得請求上訴人將系爭房
    屋所占用系爭土地予以拆除並將系爭土地返還予伊。又系爭
    土地既為被上訴人所有，上訴人並自認被上訴人請求返還系
    爭土地之目的，係供作土地開發建設使用，並提出媽祖山開
    發計劃報告書為證 (見本院卷132至146頁），自難認被上訴
    人提起本件訴訟有何違反公共利益，或以損害他人為主要目
    的可言。
(五)、末按無法律上之原因而受利益，致他人受損害者，應返還其
    利益，民法第179條前段定有明文；又無權占有他人土地，
    可能獲得相當於租金之利益，為社會通常之觀念 (最高法院
    61年台上字第1695號判例參照）；又租金之各期給付請求權
    ，因5年間不行使而消滅，民法第126條亦定有明文。本件上
    訴人既係無權占用被上訴人所有系爭土地，已如前述，則被
    上訴人自得併請求上訴人返還自起訴之日即96年7月5日 (見
    原審卷一3頁）回溯5年之相當於系爭土地租金之不當得利，
    暨自96年7月6日起，至返還系爭土地之日止，按年給付相當
    於系爭土地租金之不當得利。雖上訴人在原審抗辯應依系爭
    開墾合約書之約定，以年租金16元計算伊使用系爭土地之不
    當得利云云。惟查，依系爭開墾合約書之記載，既不足以認
    定係針對系爭土地予以約定，已如上述，自難據為認定系爭
    土地租金之依據。又系爭房屋占用如原判決附圖所示系爭11
    86地號內C2部分土地、系爭1216地號內C5部分土地、系爭12
    18地號內C4部分土地之面積，依序為63.01平方公尺、10. 1
    9平方公尺、4.79平方公尺，已如上述，而原判決認定上訴
    人無權占用上開土地所得獲取之不當得利，應按各該土地申
    報地價年息5%計算即每年3萬4,461元為適當，既為上訴人於
    提起上訴後不再爭執 (見本院卷44、45、67至72、118至125
    、149、150、163至167、209、211、212、246至251、284、
    285頁），則被上訴人依據不當得利之法則，請求上訴人給
    付5年相當於系爭土地租金之不當得利17萬2,305元 (其計算
    式為：3萬4,461元×5＝17萬2,305元)及加計法定遲延利息
    ，暨自96年7月6日起，至返還系爭土地之日止，按年給付3
    萬4,461元，亦屬有據。
六、綜上所述，被上訴人依據民法第767條、第179條之規定，請
    求上訴人將系爭土地上建物即系爭房屋拆除並將系爭土地返
    還被上訴人，併給付被上訴人17萬2,305元及自96年8月1日
    起，至清償日止，按年息5%計算之利息，暨自96年7月6日起
    ，至返還系爭土地之日止，按年給付被上訴人3萬4,461元部
    分，均屬應予准許；而上訴人依據民法第772條、第769條之
    規定，在本院反訴請求確認上訴人就系爭土地有地上權登記
    請求權存在，併請求被上訴人應容忍上訴人就系爭土地為地
    上權登記部分，均屬不應准許。從而，原審就上開應予准許
    部分，所為上訴人敗訴之判決，並無不合，上訴論旨仍執前
    詞指摘原判決此部分不當，求予廢棄改判，為無理由。
七、至兩造其餘之攻擊或防禦方法及未經援用之證據，經本院斟
    酌後，認為均不足以影響本判決之結果，自無逐一詳予論駁
    之必要，併此敘明。
八、據上論結，本件上訴人之上訴及反訴均為無理由，依民事訴
    訟法第449條第1項、第78條，判決如主文。
中    華    民    國    98    年    8    月    18    日
                    民事第六庭
                        審判長法  官  林鄉誠
                              法  官  梁玉芬
                              法  官  許紋華
正本係照原本作成。
本訴部分如不服本判決，應於收受送達後20日內向本院提出上訴
書狀，其未表明上訴理由者，應於提出上訴後20日內向本院補提
理由書狀（均須按他造當事人之人數附繕本）上訴時應提出委任
律師或具有律師資格之人之委任狀；委任有律師資格者，另應附
具律師資格證書及釋明委任人與受任人有民事訴訟法第466條之1
第1項但書或第2項（詳附註）所定關係之釋明文書影本。
反訴部分不得上訴。
中    華    民    國    98    年    8     月    19    日
                              書記官  潘大鵬
附註：
民事訴訟法第466條之1（第1項、第2項）：
對於第二審判決上訴，上訴人應委任律師為訴訟代理人。但上訴
人或其他法定代理人具有律師資格者，不在此限。
上訴人之配偶、三親等內之血親、二親等內之姻親，或上訴人為
法人、中央或地方機關時，其所屬專任人員具有律師資格並經法
院認為適當者，亦得為第三審訴訟代理人。

司法院資訊處製作；財團法人民間司法改革基金會備份。
